【裁判字號】    99,簡上,81
【裁判日期】    991012
【裁判案由】    詐欺
【裁判全文】
臺灣新竹地方法院刑事判決              99年度簡上字第81號
上  訴  人  臺灣新竹地方法院檢察署檢察官
被      告  甲○○
上列上訴人因被告犯詐欺案件，不服本院新竹簡易庭中華民國99
年3 月31日99年度審竹簡字第45號刑事簡易判決（聲請簡易判決
處刑案號：98年度偵字第7154號，移送併辦案號：99年度偵字第
215 號、第560 號），提起上訴暨移送併辦（99年度偵字第3096
號），本院管轄之第二審合議庭，認應適用通常程序審判，並自
為第一審判決如下：
    主  文
原判決撤銷。
甲○○無罪。
    理  由
一、聲請簡易判決處刑意旨略以：被告甲○○前因違反電子遊戲
    場業管理條例案件，經本院於民國95年11月30日以95年度竹
    簡字第1325號判處有期徒刑3 月確定，並於96年1 月30日易
    科罰金執行完畢，詎猶不知悔改，預見國內社會常見之詐騙
    集團，經常利用他人之存款帳戶轉帳，以掩飾其等犯罪之不
    法所得，逃避執法人員之查緝，而提供自己之金融帳戶、提
    款卡及密碼予陌生人士使用，更常與財產犯罪密切相關，可
    能被詐騙等犯罪集團所利用，以遂其等詐欺犯罪及掩飾其等
    犯罪所得財物或財產上利益之目的，竟仍容任所提供之帳戶
    可能被犯罪集團用以詐欺取財結果之發生，而基於幫助他人
    實施詐欺取財犯罪之不確定故意，於98年8 月間某日，在不
    詳地點，將其所有中華郵政股份有限公司（下稱中華郵政）
    竹東郵局局號0000000 號、帳號00000000號帳戶存摺、提款
    卡及密碼，提供予真實姓名、年籍均不詳之詐欺集團成員使
    用。該詐欺集團成員於取得被告甲○○上開帳戶之存摺、提
    款卡及密碼後，即基於意圖為自己不法所有之犯意，在如附
    表編號1 至5 所示之手法，致使如附表編號1 至5 所示之被
    害人戊○○、乙○○、陳劭瑋、丁○○、丙○○等人分別陷
    於錯誤，而於附表編號1 至5 所示之時間，將如附表編號1
    至5 所示之金額匯入被告甲○○所交付之上開帳戶內，因認
    被告甲○○涉犯刑法第339 條第1 項、第30條第1 項之幫助
    詐欺取財罪嫌等語。
二、按犯罪事實應依證據認定之，無證據不得認定犯罪事實；不
    能證明被告犯罪者，應諭知無罪之判決，刑事訴訟法第154
    條第2 項、第301 條第1 項分別定有明文。次按，事實之認
    定，應憑證據，如未能發現相當證據，或證據不足以證明，
    自不能以推測或擬制之方法，以為裁判基礎；又認定不利於
    被告之事實，須依積極證據，苟積極證據不足為不利於被告
    事實之認定時，即應為有利於被告之認定，更不必有何有利
    之證據，最高法院40年台上字第86號及30年上字第816 號判
    例可資參照。據此，刑事訴訟上證明之資料，無論為直接證
    據或間接證據，均須達於通常一般之人均不致於有所懷疑，
    而得確信為真實之程度，始得據為有罪之認定，若關於被告
    是否犯罪之證明未能達此程度，而有合理性懷疑之存在，致
    使無從形成有罪之確信，根據「罪證有疑、利於被告」之證
    據法則，即不得遽為不利被告之認定，最高法院76年度台上
    字第4986號判例意旨可資參照。另檢察官對於起訴之犯罪事
    實，倘其所提出之證據，不足為被告有罪之積極證明，或其
    指出之證明方法，無從說服法院以形成被告有罪之心證，基
    於無罪推定之原則，自應為被告無罪判決之諭知，最高法院
    92年度台上字第128 號判例意旨足資參照。
三、又按被告以外之人於審判外之言詞或書面陳述除法律有規定
    者外，不得作為證據，刑事訴訟法第159 條固定有明文，惟
    被告以外之人於審判外之陳述，雖不符同法第159 條之1 至
    之4 規定，而經當事人於審判程序同意作為證據，法院審酌
    該言詞陳述或書面陳述作成時之情況，認為適當者，亦得為
    證據。又當事人、代理人或辯護人於法院調查證據時，知有
    第159 條第1 項不得為證據之情形，而未於言詞辯論終結前
    聲明異議者，視為有前項之同意，此亦據同法第159 條之5
    規定明確。查本案所引用之證據資料（詳後引證據），其中
    傳聞證據部分，縱無刑事訴訟法第159 條之1 至第159 條之
    4 或其他規定之傳聞證據例外情形，亦因上訴人即檢察官、
    被告甲○○或同意可作為證據使用，或未聲明異議，依刑事
    訴訟法第159 條之5 第1 項、第2 項之規定，本院審酌該證
    據作成之情況，並無不當，故其等於審判外之陳述，自得作
    為本案之證據。又按本案認定事實所引用之文書證據、物證
    等證據，並無證據證明係公務員違背法定程序所取得，亦無
    刑事訴訟法第159 條之4 之顯有不可信之情況與不得作為證
    據之情形，本院斟酌本案卷內之證據並非非法取得，亦無證
    明力明顯過低之情形，且經本院於審判期日依法進行證據之
    調查、辯論，故被告於訴訟上之程序權，已受保障，前揭各
    該證據，均得採為證據，先予敘明。
四、公訴人認被告甲○○涉犯刑法第339 條第1 項、第30條第1
    項之幫助詐欺取財罪嫌，無非係以：(一)被告甲○○於警詢、
    偵查中之供述。(二)被害人戊○○、乙○○、陳劭瑋、丁○○
    、丙○○於警詢中之證述。(三)被害人戊○○、乙○○、陳劭
    瑋、丁○○、丙○○之匯款執據、自動櫃員機客戶交易明細
    表、雅虎拍賣得標通知信、中華郵政98年8 月21日竹營字第
    0980100775號函附之開戶基本資料及查詢帳戶最近交易資料
    等為其主要論據。
五、訊據被告甲○○固坦承有於87年9 月4 日向中華郵政竹東郵
    局申請開立帳號0000000-0000 000號帳戶，並取得該帳戶之
    存摺及提款卡，惟堅詞否認有何幫助詐欺取財犯行，被告辯
    稱：於98年7 月31日，我領完最後1 筆補助款後，就回新竹
    市家中，我記得我有將提款卡放進包包裡，過幾天要找時就
    找不到了，時間應該是同年8 月1 日至6 日中間遺失的，至
    同年月8 日發現遺失後，有打電話到竹東郵局掛失，但當天
    是颱風天，郵局人員叫我星期一再去掛失，星期一到郵局辦
    理掛失時，行員告知我的帳戶已成為警示帳戶，我也是受害
    人，並無幫助詐欺犯罪之犯意等語。
六、經查：
  (一)被告確有申辦上開中華郵政竹東郵局帳號0000000-0000000
    號帳戶等情，業據被告供承在卷（見98年度偵字第7154號卷
    第5 頁至第9 頁、第44頁至第47頁、98年度偵字第4367號卷
    第3 頁至第5 頁），並有中華郵政竹東郵局98年8 月21日竹
    營字第0980100775號函、98年10月9 日竹營字第0980100923
    號函、98年9 月2 日竹營字第0980100812號函、99年7 月1
    日竹營字第0991800580號函及被告甲○○最近交易資料、開
    戶資料附卷可稽（見98年度偵字第7154號卷第37頁至第40頁
    、第50頁至第55頁背面、99年度偵字第4367號卷第13頁至第
    17頁及99年度簡上字第81號卷第45頁至第49頁）。而被害人
    戊○○、乙○○、陳劭瑋、丁○○、丙○○在如附表編號1
    至5 之時間地點，遭詐騙集團成員佯稱得標拍賣物品，並分
    別於附表編號1 至5 之時、地匯款至被告甲○○所有中華郵
    政竹東郵局帳戶內等情，業經證人即被害人戊○○、乙○○
    、陳劭瑋、丁○○、丙○○分別於警詢時指述綦詳（見98年
    度偵字第7154號卷第23頁至第24頁、第33頁至第34頁、第19
    頁至第21頁、第17頁、第30頁至第31頁），復有被害人戊○○、乙○○、陳劭瑋、丁○○、丙○○之匯款執據、雅虎拍
    賣得標通知信、內政部警政署反詐騙案件紀錄表、臺北縣政
    府警察局新莊分局林口分駐所受理刑事案件報案三聯單、臺
    中縣警察局霧峰分局仁化派出所受理刑事案件報案三聯單、
    臺北縣政府警察局新莊分局新莊派出所受理刑事案件報案三
    聯單，受理各類案件紀錄表、受理詐騙帳戶通報警示簡便格
    式表及華南銀行自動存提款機交易明細表在卷可稽（見98年
    度偵字第7154號卷第25頁、第18頁、第22頁、第32頁、第36
    頁、99年度偵字第3096號卷第34頁至第35頁、第44頁至第48
    頁、第51頁至第53頁、第61頁至第62頁、第66頁至第67頁、
    警羅偵字第0983105838號卷第12頁、第14頁至第17頁），均
    堪信為真實。並參被告前開帳戶交易明細表所載，被害人戊○○、乙○○、陳劭瑋、丁○○、丙○○轉入之款項，旋於
    同日即遭提領一空，足徵該詐騙集團確有使用被告前開帳戶
    ，應可認定。雖該詐騙集團成員指示被害人戊○○、乙○○
    、陳劭瑋、丁○○、丙○○匯款之上開帳戶，為被告甲○○
    所開立，然該詐騙集團成員取得被告甲○○系爭帳戶之原因
    ，容有多端，除有可能係被告個人出借或出賣帳戶予他人使
    用外，亦甚有可能係該帳戶存摺、提款卡遭竊或遺失，而輾
    轉流入該詐騙集團成員之手，從而，自難僅以前揭被害人戊○○、乙○○、陳劭瑋、丁○○、丙○○遭詐騙之款項係受
    指示匯入被告所開立之帳戶，即認被告確有幫助詐欺取財之
    犯行。
  (二)被告於警詢、偵訊時及本院審理時辯以：系爭帳戶係供轉入
    社福補助款所用，其於98年7 月底使用該帳戶領取補助款後
    ，將提款卡放在布包內，但因回到住處沒有檢查，到同年8
    月8日 才發現存摺、提款卡遺失，向竹東郵局掛失時已被告
    知成為警示帳戶，因為自己會忘記密碼，所以將密碼寫在提
    款卡後面，最後1 次提領的時間為98年7 月31日提領400 元
    ，在當日提款卡仍在其手中，該帳戶曾在97年10月13日更改
    密碼，但當時提款卡並未遺失等語（見本院卷第61頁至第66
    頁、第87頁至第96頁）。查被告上開郵局帳戶自97年1 月7
    日起至98年7 月31 日 止，於每月月底或次月月初固定有分
    別3,000 元、1,400 元2 筆款項匯入，而在款項匯入後被告
    旋即於當日或次幾日內將款項提出，在款項提領出後至下個
    月之3,000 元、1,400 元2 筆款項匯入前，該帳戶幾乎不會
    有任何存提款行為，又3,000 元、1,400 元分別係新竹縣政
    府中低收入殘障者生活補助金、兒童少年生活扶助金，且在
    該帳戶成為警示帳戶後，該2 筆補助金均無法匯入等情，有
    中華郵政新竹郵局98年10月9 日竹營字第0980100923號函附
    被告所有竹東郵局000000-0號號帳戶歷史交易清單、臺灣新
    竹地方法院檢察署公務電話紀錄單附卷可查（見98度偵字第
    7154號卷第54頁至第55頁、第58頁至第59頁），則被告所辯
    ：伊低收入殘障者生活補助金、兒童少年生活扶助金均係以
    該郵局帳戶當作轉帳帳戶等語，堪以採信。衡諸被告該郵局
    帳戶既為其補助款之撥款帳戶，非閒置不用之帳戶，設若被
    告欲藉由出賣帳戶予他人使用以換取金錢代價，何以未先變
    更撥款帳戶，致使伊生活所需之補助款無法匯入之情？益徵
    被告應無交付上開帳戶以幫助他人犯詐欺取財罪之動機及目
    的。
  (三)被告雖未及時發現提款卡等物遺失，然被告於98年8 月8 日
    發現提款卡遺失，而於次一上班日前往郵局辦理掛失止付，
    雖已因該帳戶被列為警示帳戶而無法辦理，亦非與事理常情
    有悖。至被告雖未明確指出究竟於何處、何時遺失提款卡，
    又被告所辯將密碼記載於提款卡背面之原因，亦未獲得證明
    ，然此均不足以反推被告確有將上開帳戶提款卡及密碼交付
    他人使用之事實，檢察官既未能提出其他證據為憑，尚難僅
    以被害人戊○○、乙○○、陳劭瑋、丁○○、丙○○受騙而
    匯款進入被告所有郵局帳戶，遽認被告確有本件幫助詐欺取
    財犯行。
七、綜上所述，尚不能證明被告犯罪，此外復查無他積極證據足
    認被告涉有上開幫助詐欺取財犯行，既不能證明被告犯罪，
    自應為無罪之諭知。原審未察，遽認被告甲○○成立幫助詐
    欺取財罪，自有未洽。檢察官以被告之前揭帳戶，另有被害
    人己○○受騙而匯款，認係一行為觸犯數罪名之想像競合犯
    ，為聲請簡易判決處刑書之效力所及，原審未及斟酌審判為
    由提起上訴，然因本件既為無罪之諭知，即無裁判上一罪之
    關係，上訴即無理由，自應由本院合議庭撤銷原判決，自為
    第一審無罪之判決，以臻妥適。
八、另檢察官以99年度偵字第215 號、560 號移送原審併辦，以
    99年度偵字第3096號、第4367號移送本院併辦，然被告既經
    本院依第一審通常程序為無罪判決之諭知，其中99年度偵字
    第215 號、第560 號、第3096號之移送併辦意旨所指被害人
    戊○○、乙○○、陳劭瑋、丁○○、丙○○部分與聲請簡易
    判決處刑（與起訴有同一之效力）事實同一，業據本院審理
    如前外，另99年度偵字第4367號之併辦意旨所指關於被害人
    己○○（見附表編號6 ）所示之事實，即無從併予審究，應
    退由檢察官另為適法之處理，附此說明。
據上論斷，依刑事訴訟法第452 條、第455 條之1 第1 項、第3
項、第369 條第1 項前段、第364 條、第301 條第1 項，判決如
主文。
本案經檢察官陳宏兆到庭執行職務。
中    華    民    國    99    年    10    月    12    日
                  刑事第四庭  審判長法  官  黃美文
                                    法  官  邱玉汝
                                    法  官  朱美璘
以上正本證明與原本無異。
如不服本判決應於收受判決後10日內向本院提出上訴書狀，並應
敘述具體理由。其未敘述上訴理由者，應於上訴期間屆滿後20日
內向本院補提理由書(均須按他造當事人之人數附繕本)「切勿逕
送上級法院」。
中    華    民    國    99    年    10    月    12    日
                                    書記官  楊嘉惠
附表：
┌──┬───┬─────────┬────────────┬──────┐
│編號│被害人│遭詐騙之時間、方式│匯款時間、地點及金額（新│   備  註   │
│    │      │                  │臺幣）、匯入帳戶        │            │
├──┼───┼─────────┼────────────┼──────┤
│ 1  │戊○○│詐騙集團成員以帳號│戊○○於98年8 月6 日中午│原審聲請簡易│
│    │      │「cjcj0605」在雅虎│12時9 分許，在羅東郵局之│判決處刑部分│
│    │      │奇摩拍賣網站上刊登│自動櫃員機，匯款3,000 元│（98年度偵字│
│    │      │拍賣華碩Eee PC電腦│至甲○○所有中華郵政竹東│第7154號）、│
│    │      │不實訊息，使戊○○│郵局帳戶。              │原審移送併辦│
│    │      │信以為真而陷於錯誤│                        │部分（99年度│
│    │      │，於98年8 月5 日15│                        │偵字第215 號│
│    │      │時在宜蘭縣羅東鎮中│                        │、第560 號；│
│    │      │山路2 段606 號2 樓│                        │臺灣宜蘭地方│
│    │      │群創教育機構內，登│                        │法院檢察署98│
│    │      │入雅虎奇摩拍賣網站│                        │年度偵字第44│
│    │      │以5,500 元訂購該商│                        │28號 ）     │
│    │      │品，該賣家陳小姐即│                        │            │
│    │      │以行動電話00000000│                        │            │
│    │      │34及即時通訊與鄭家│                        │            │
│    │      │樺說明匯款事宜，其│                        │            │
│    │      │先行轉帳定金3,000 │                        │            │
│    │      │元後並未收到該商品│                        │            │
│    │      │。                │                        │            │
├──┼───┼─────────┼────────────┼──────┤
│ 2  │乙○○│詐騙集團成員在雅虎│乙○○於98年8 月6 日13時│原審聲請簡易│
│    │      │奇摩拍賣網站上刊登│55分許，在台中市○○路郵│判決處刑部分│
│    │      │拍賣數位相機不實訊│局臨櫃匯款10,000元至王娟│（98年度偵字│
│    │      │息，使乙○○信以為│娟所有中華郵政竹東郵局帳│第7154號）、│
│    │      │真而陷於錯誤，於98│戶。                    │原審移送併辦│
│    │      │年8 月5 日20時在臺│                        │部分（99年度│
│    │      │中縣大里市○○街7 │                        │偵字第215 號│
│    │      │號宿舍，登入雅虎奇│                        │、第560 號；│
│    │      │摩拍賣網站以10,000│                        │臺灣嘉義地方│
│    │      │元訂購該商品，該賣│                        │法院檢察署98│
│    │      │家即以行動電話0973│                        │年度偵字第85│
│    │      │428017與乙○○聯絡│                        │56號）、本院│
│    │      │，其依約匯款後並未│                        │移送併辦部分│
│    │      │收到該商品。      │                        │（99年度偵字│
│    │      │                  │                        │第3096號）  │
├──┼───┼─────────┼────────────┼──────┤
│ 3  │陳劭瑋│詐騙集團成員以「ra│陳劭瑋於98年8 月6 日上午│原審聲請簡易│
│    │      │bbit9871」帳號在露│11時22分許，在南投縣草屯│判決處刑部分│
│    │      │天拍賣網站上刊登拍│郵局臨櫃匯款6,000 元至王│（98年度偵字│
│    │      │賣數位相機不實訊息│娟娟所有中華郵政竹東郵局│第7154號）  │
│    │      │，使陳劭瑋信以為真│帳戶。                  │            │
│    │      │而陷於錯誤，於98年│                        │            │
│    │      │8 月5 日23時30分在│                        │            │
│    │      │南投縣草屯鎮新厝里│                        │            │
│    │      │太平路2 段166 號住│                        │            │
│    │      │處，登入露天拍賣網│                        │            │
│    │      │站以6,000 元訂購該│                        │            │
│    │      │商品，該賣家即以09│                        │            │
│    │      │00000000號行動電話│                        │            │
│    │      │與陳劭瑋聯絡，其依│                        │            │
│    │      │約匯款後並未收到該│                        │            │
│    │      │商品。            │                        │            │
├──┼───┼─────────┼────────────┼──────┤
│ 4  │丁○○│詐騙集團成員以「fr│丁○○於98年8月6 日上午8│原審聲請簡易│
│    │      │antz.tw 」帳號在雅│時22分許，在臺北縣林口鄉│判決處刑部分│
│    │      │虎奇摩拍賣網站上刊│文化二路郵局臨櫃匯款6,00│（98年度偵字│
│    │      │登拍賣行動電話不實│0 元至甲○○所有中華郵政│第7154號）、│
│    │      │訊息，使丁○○信以│竹東郵局帳戶。          │本院移送併辦│
│    │      │為真而陷於錯誤，於│                        │（99年度偵字│
│    │      │98年8 月6 日凌晨1 │                        │第3096號）  │
│    │      │時56分在臺北縣林口│                        │            │
│    │      │鄉○○路571-1 號5 │                        │            │
│    │      │樓住處，登入雅虎奇│                        │            │
│    │      │摩拍賣網站以6,000 │                        │            │
│    │      │元訂購該商品，該賣│                        │            │
│    │      │家即以MSN 即時通aa│                        │            │
│    │      │5620_77@yahoo.com │                        │            │
│    │      │與丁○○聯絡，其依│                        │            │
│    │      │約匯款後並未收到該│                        │            │
│    │      │商品。            │                        │            │
├──┼───┼─────────┼────────────┼──────┤
│ 5  │丙○○│詐騙集團成員在雅虎│丙○○於98年8 月6 日中午│原審聲請簡易│
│    │      │奇摩拍賣網站上刊登│12時14分許，在第一銀行之│判決處刑部分│
│    │      │拍賣相機不實訊息，│自動櫃員機，匯款7,000 元│（98年度偵字│
│    │      │使丙○○信以為真而│至甲○○所有中華郵政竹東│第7154號）、│
│    │      │陷於錯誤，於98 年8│郵局帳戶。              │本院移送併辦│
│    │      │月6 日在臺北縣新莊│                        │（99年度偵字│
│    │      │市○○路268 號3樓 │                        │第3096號）  │
│    │      │，登入雅虎奇摩拍賣│                        │            │
│    │      │網站以7,000 元訂購│                        │            │
│    │      │該商品，該賣家即以│                        │            │
│    │      │電話00-0000000、09│                        │            │
│    │      │00000000及0000000 │                        │            │
│    │      │325 與丙○○聯絡，│                        │            │
│    │      │其依約匯款後並未收│                        │            │
│    │      │到該商品。        │                        │            │
├──┼───┼─────────┼────────────┼──────┤
│ 6  │己○○│詐騙集團成員在雅虎│己○○於98年8 月6 日11時│本院移送併辦│
│    │      │奇摩拍賣網站上刊登│47 分 許，在高雄鳳山三民│部分（99年度│
│    │      │拍賣日規Wii(遊戲機│路郵局臨櫃轉帳，匯款5,10│偵字第4367號│
│    │      │)主 機不實訊息，使│0 元至甲○○所有中華郵政│）          │
│    │      │己○○信以為真而陷│竹東郵局帳戶。          │            │
│    │      │於錯誤，於98年8 月│                        │            │
│    │      │5 日18時在高雄縣大│                        │            │
│    │      │寮鄉○○村○○○路│                        │            │
│    │      │82巷211 號住處，登│                        │            │
│    │      │入雅虎奇摩拍賣網站│                        │            │
│    │      │以5,100 元訂購該商│                        │            │
│    │      │品，該賣家即以行動│                        │            │
│    │      │電話0000000000及電│                        │            │
│    │      │子郵件harimomiyy00│                        │            │
│    │      │55@yahoo.com.tw 與│                        │            │
│    │      │己○○聯絡，其依約│                        │            │
│    │      │匯款後並未收到該商│                        │            │
│    │      │品。              │                        │            │
└──┴───┴─────────┴────────────┴──────┘

司法院資訊處製作；財團法人民間司法改革基金會備份。
